【裁判字號】    90,上易,841
【裁判日期】    900911
【裁判案由】    竊佔等
【裁判全文】
臺灣高等法院臺中分院刑事判決          民國九十年度上易字第八四一號
    上  訴  人
    即  被  告  庚○○
                丙  ○
                乙○○
    共      同
    選任辯護人  林春榮
右上訴人等因竊佔案件，不服臺灣彰化地方法院中華民國九十年一月十七日第一審判
決（民國八十九年度訴字第九五四號，起訴案號：臺灣彰化地方法院檢察署民國八十
九年度偵字第五四四、二四八三號），提起上訴，本院判決如左：
    主      文
原判決撤銷。
庚○○意圖為自己不法之利益，而竊佔他人之不動產，處有期徒刑柒月；又共同連續
竊盜，處有期徒刑拾月，應執行有期徒刑壹年月，緩刑伍年。
丙○共同連續竊盜，處有期徒刑玖月，緩刑年。
乙○○共同連續竊盜，處有期徒刑柒月，緩刑貳年。
    事      實
一、庚○○係合友企業股份有限公司（下稱合友砂石場）之實際負責人，(1)其意圖為
    自己不法之利益，未經主管機關許可，即自民國（下同）八十八年五月間起，在
    彰化縣竹塘鄉○○○○○段行水區之如附圖(一)、(二)、(三)所示「原先堆置砂石位置
    」之高灘地帶，擅自堆放砂石共計約六萬四千零八十立方公尺，而竊佔竹塘鄉○○段五○－一，五○－四，五○－三，五○－二，五四－七號等五筆國有河川公
    地達一˙九四公頃。(2)嗣於八十九年一月一日起，竟另行起意，與丙○共同基於
    為自己不法所有之意圖之概括犯意聯絡，由丙○以每台運費新台幣二百元之代價
    ，僱用具有犯意聯絡之砂石車司機乙○○負責載運砂石，另合友砂石場之員工綽
    號「阿平」、「元旦」等已成年而不詳姓名年籍之人負責駕駛挖土機、堆土機，
    從事挖取工作等方式，在如附圖(一)、(二)、(三)所示之「超深位置」之行水區內，共
    同連續盜採第四河川局所管理之砂石，共計盜採一百餘台砂石車之砂石。嗣於八
    十九年一月五日十八時三十分許，在上揭「超深位置」為警查獲，並扣得堆土機
    、挖土機及乙○○所有之ＩＵ-八九七號砂石車一部。
二、案經彰化縣警察局移請臺灣彰化地方法院檢察署檢察官偵查起訴。
    理      由
一、訊據上訴人即被告（下稱被告）庚○○固坦承前揭砂石係伊所經營之合友砂石場
    所堆置，惟矢口否認涉有竊佔及竊盜犯行，並辯稱伊不知該處為行水區，砂石買
    時即有，非伊所堆放，亦無開挖，伊係請乙○○等人將堆置之砂石搬運他處，並
    未為任何盜挖，伊係向林祿達買砂石場，買時該砂石即已堆積存在云云。被告丙○則矢口否認有何竊盜犯行，辯稱：伊於查獲當日僅係與女友至查獲地點附近之
    芭樂園散步，去坐而已，並未雇用乙○○等人開挖載運砂石云云。被告乙○○則
    坦承自八十九年一月一日起，至查獲地點載運砂石之事實不諱，惟亦矢口否認有
    何竊盜犯行，辯稱：伊並不知道到該處載運砂石係違法云云。但查：（一）庚○○經營之合友砂石場確有在如附圖(一)、(二)、(三)所示之位置堆置砂石之事實，業據
    第四河川局派員至現場履勘屬實，制有第四河川局現場取締紀錄表、現場照片、
    附圖(一)、(二)、(三)及現場圖各一份附卷可稽。（二）被告等為警查獲之開採範圍，
    共計被開採四千三百三十六平方公尺之事實，業據第四河川局駐衛警察丁○○在
    偵查中及本院審理時證述綦詳，復有第四河川局違反水利法現場取締紀錄、附圖
    (一)、(二)、(三)現場圖各一份、現場照片十三幀附卷可稽。（三）被告乙○○確係被
    告丙○所雇用之事實，業據被告乙○○迭在警訊中及偵查中供述明確，並經其當
    庭指證丙○確係雇用其至查獲現場載運砂石之人無誤。再參酌被告丙○之女戊○○係合友企業股份有限公司之股東，經八十六年八月卅日股東會選任戊○○為董
    事，任期三年，持股十三萬股，股份持股居所有股東之冠，已經證人戊○○於本
    院供述明確，且有戶籍謄本、股東名簿、董事、監察人名單各一份附卷可證；被
    告丙○於八十九年五月十日自王湖受讓該公司股份三股（每股七十萬元，計二
    百十萬元），分配八十八年度該公司股利，已經被告丙○及證人己○○於本院供
    明在卷，且有轉讓書一份、財政部中區國稅局北斗稽徵所九十年六月二十九日中
    區國稅北斗資字第○九○○○○七五五四號函附申報書、股利憑單各一份可按等
    情節以觀，被告丙○與該公司並非全然毫無關係，應以被告乙○○於警訊、偵查
    中所供其係受被告丙○所僱用載運砂石乙節，較為真實可採，被告庚○○、乙○○事後所稱被告丙○並非僱用者，係屬護被告丙○之詞，要無可採。至於證人
    孫拔、劉慶宏、王雪平、張美鈴、林銘輝於原審所為之證言，均無法為有利於被
    告等之認定；又證人洪文郎於偵查中所供「庚○○要我介紹運砂石的車子，我才
    介紹乙○○過去載」乙節，核與被告乙○○於警訊及偵查中所供之情節不符，顯
    係護被告丙○之詞，不可採取；又證人林祿達於偵查中所供「我連場帶料（指
    砂石）賣給庚○○」乙節，其中有關買賣之時間及價金等項，核與被告庚○○所
    供不合，要屬護被告庚○○之詞，亦不可採信，附此敘明。綜上，被告等所辯
    均屬無據，尚難採信，此外，復有第四河川局八十九年二月十四日八九水利四管
    字第Ｚ○○○○○○○○○號函附之相關資料，及扣案如事實欄所述之車輛機具
    佐證，顯見渠等所辯，與事實不符，不可採信。至於綽號「阿平」、「元旦」均
    已成年，亦據被告庚○○於本院供述明確。本件事證明確，被告等之犯行，洵堪
    認定，應予依法論科。
二、核被告庚○○就犯罪事實欄(1)所載之犯行，係犯刑法第三百二十條第二項之罪。
    被告庚○○、丙○、乙○○就犯罪事實欄(2)所載之犯行，均係犯刑法第三百二十
    條第一項之罪（按刑法第三百二十一條第一項第四款所謂結夥犯，係指實施竊盜
    之共犯確有三人以上，始能成立，此部分，公訴人所據以起訴之法條刑法第三百
    二十一條第一項第四款有誤，起訴法條應予變更，附此說明）又被告三人就犯罪
    事實欄(2)所述之先後多次犯行，時間緊接，構成犯罪要件相同，顯係基於概括之
    犯意為之，為連續犯，依法以一罪論，並加重其刑。其三人及已成年之「元旦」
    、「阿平」等人，有犯意之聯絡及行為之分擔，俱為共同正犯。被告庚○○所為
    犯罪事實欄(1)(2)之二罪，犯意各別，行為互異，應分論併罰。原審對於被告等予
    以論罪科刑，固非無見，惟查被告等均不成立水利法第九十二條之一第一項中段
    之罪，其理由詳如後述，而原判決認為被告等均成立上開之罪，而與上揭有罪部
    分為裁判上一罪之想像競合犯，尚有未當；次查被告庚○○竊佔之處所，係竹塘
    鄉○○段五０－一、五０－四、五０－三、五０－二、五四－七號等五筆河川公
    地，有經濟部水利處第四河川局九十年六月一日九０水利四管字第０九０五００
    三一一三號函及附圖(三)可按，原判決未予明確認定竊佔之地點，即有未合；又被
    告庚○○竊佔之面積係一點九四公頃，有該局九十年七月九日九０水利四管字第
    ０九０五００三七三六號函及附圖(一)可證，而原審認定為一點九四四公頃，亦有
    未洽；再者，本案經套繪後察覺原先堆置砂石位置和越區及超深位置，應該在合
    友企業（股）公司違規堆置砂石範圍內，因為本案測繪時分別不同人員所測繪，
    造成業務上疏失致證詞上有所出入，經查明後並無越區採取，祇是有超深之行為
    ，且超深位置面積為０點四三三六公頃，有該局九十年六月六日九０水利四管字
    第０九００二０一四九九號函、九十年七月九日九０水利四管字第０九０五００
    三七三號函、附圖(一)、(二)、(三)可稽，而原判決認有超區，超深位置為四三三六點
    七八平方公尺，且所附之附圖有錯誤，亦有未妥。被告等上訴意旨均否認犯罪，
    恣意指摘原判決不當，雖無足取，然原判決既有上述可議之處，即屬無可維持，
    仍應由本院將原判決予以撤銷改判，爰審酌被告三人之犯罪動機、目的、手段、
    所生之危害、及犯罪後之態度等一切情狀，分別量處被告丙○有期徒刑玖月，被
    告乙○○有期徒刑柒月，被告庚○○竊佔部分有期徒刑柒月，竊盜部分有期徒刑
 拾月，其中被告庚○○部分，並定其應執行之刑為有期徒刑壹年月。第查被告
    等三人均未曾受有期徒刑以上刑之宣告，有台灣高等法院被告全國前案紀錄表三
    份附卷可按，因一時失慮，致罹刑典，且合友企業股份有限公司違規堆置砂石於
    行水區域內，業已清除完畢，有經濟部水利處第四河川局九十年六月一日九０水
    利四管字第０九０五００三一一三號函可稽，受此宣告刑之教訓後，應已知所警
    惕，而無再犯之虞，本院認其等所受宣告之刑，以暫不執行為適當，爰分別予以
    宣告被告庚○○緩刑伍年，被告丙○緩刑年，被告乙○○緩刑貳年，以啟自新
    。
三、公訴意旨另以被告庚○○竊佔國有河川公地，致影響濁水溪水流暢通，而違反主
    管機關經濟部水利處第四河川局為保護水道，應禁止在行水區域內堆置砂石之規
    定，致損害管理人第四河川局之權益；又被告等共同連續盜採上開砂石，而違反
    主管機關為保護水道，應禁止在行水區內擅採砂石之規定，致損害管理人第四河
    川局之權益，因認被告等均有犯水利法第九十二條之一第一項中段之罪嫌云云。
    經查水利法第九十二條之一第一項中段所指違反第七十八條第一項在行水區內堆
    置砂石、擅採砂石之規定因而損害「他人」權益者，該「他人」應指主管機關以
    外之自然人及私法人，並不包括主管機關在內〔參見司法院（八０）廳刑一字第
    五六二號函〕，如單純違反在主管機關公告之行水區內堆置砂石、擅採砂石之規
    定而無損及他人權益，僅構成同法第一項前段之行政罰而已，被告等此部分之行
    為與起訴法條之構成要件尚有未合，實難據此認定被告等有此部分之犯行，此外
    ，又查無其他積極證據足資證明被告等有此部分之犯行，公訴人既認為此部分與
    上開有罪部分係屬想像競合犯，爰均不另為被告等無罪判決之諭知，併此敘明。
四、據上論斷，應依刑事訴訟法第三百六十九條第一項前段、第三百六十四條、第二
    百九十九條第一項前段、第三百條，刑法第二十八條、第五十六條、第三百二十
    條第一項、第二項、第五十一條第五款、第七十四條第一款，罰金罰鍰提高標準
    條例第一條前段，判決如主文。
本案經檢察官甲○○到庭執行職務。
中      華      民      國      九十     年       九      月     十一   日
                                    臺灣高等法院臺中分院刑事第四庭
                                          審判長法  官  洪  耀  宗
                                     法  官  劉  登  俊
                                                法  官  吳  重  政
右正本證明與原本無異。
不得上訴。
                                                書記官  林  育  德
中      華      民      國      九十     年       九      月     十二   日
附錄：
水利法第九十二條之一
違反第七十八條第一項各款情形之一者，除通知限期回復原狀、清除或廢止違禁設施
外，處六千元以上三萬元以下罰鍰；因而損害他人權益者，處三年以下有期徒刑、拘
役或科或併科四千元以上兩萬元以下罰金；致生公共危險者，處五年以下有期徒刑，
得併科六千元以上三萬元以下罰金。
前項行為人，未在限期內回復原狀、清除或廢止違禁設施者，得按日處罰鍰致回復原
狀、清除或廢止違禁設施完竣之日止；其情節大者，得沒入其違禁設施及機具。
水利法第七十八條
主管機關為保護水道，應禁止左列事項：
一、在行水區內建造、種植、堆置、挖取，或設置遊樂設施、豎立廣告牌、傾倒廢棄
    物，足以妨礙水流之行為。
二、在行水區內圍築魚塭、插、另蚵及其他養殖行為。
三、在行水區內擅採砂石、堆置砂石或傾倒廢土。
四、在距堤腳或堤防附屬建造物四週規定之距離內，耕種或挖取泥砂磚石等物。
五、在堤身及其附屬建造物墾種、放牧，或設置有害之建造物，或在堤身指定通路外
    行駛車輛、牲畜。
六、毀損或擅移水利建造物或設備。
七、擅自啟閉水門、閘門或管制設備。
八、擅自鏟伐堤身草皮、樹木。
九、其他有礙水道防衛之行為。
前項第四款規定之距離，由主管機關定之。
刑法第三百二十條
意圖為自己或第三人不法之所有，而竊取他人之動產者，為竊盜罪，處五年以下有期
徒刑、拘役或五百元以下罰金。
意圖為自己或第三人不法利益，而竊佔他人之不動產者，依前項之規定處斷。
前二項之未遂犯罰金之。
                                                                        Ｉ


司法院資訊處製作；財團法人民間司法改革基金會備份。
